---
title: "Analyse des données longitudinales"
subtitle: "2022-2023 <br> M2 Expertise Sciences des Populations <br>  <br> Séance 2"
author: "Arno Muller"
execute:
  echo: true
format:
  revealjs:
    incremental: false
    smaller: true
    scrollable: true
    theme: simple
   # logo: img/logo.svg
    chalkboard:
      chalk-width: 5
      chalk-effect: 0.3
      boardmarker-width: 1
editor: visual
---

## Plan de la séance

<br>

-   Correction de l'exercice de la semaine dernière (\~20min)

-   Au choix :

    -   Cours d'introduction aux données longitudinales (\~40min) + Pratique sur R (\~40min)

    -   1h30 de pratiques sur R : Atelier pratique méthodes quantitatives

        -   "Je me pose une question, comment y répondre ?"

        -   Méthodes bivariées, multi-variées (ACM + régression)

## Correction exercice introduction à R

<br>

<br>

A partir de la base Titanic :

```{r}
# Import des données
dt <- read.csv("D:/IDUP/2022/1_Analyse_Sequence/Support/Seance1/Data/titanic.csv", sep = ";")

```

------------------------------------------------------------------------

**Exercice 1 : vecteur et variable**

::: incremental
-   De quelle type est la variable country ? la variable sibsp ?

    ```{r}
    str(dt)
    class(dt$country)
    class(dt$sibsp)
    ```

<!-- -->

-   Créez une variable "famille", qui fait la somme de sibsp et parch

    ```{r}
    dt$famille <- dt$sibsp + dt$parch
    table(dt$famille)
    ```

<!-- -->

-   Créez une variable "pays_abrev" qui prend pour valeur les 3 premiers caractères de la réponse à la variable "country"

    ```{r}
    dt$pays_abrev <- substr(dt$country, 1, 3)
    table(dt$pays_abrev)
    ```

<!-- -->

-   Créez un variable "ville_pays" qui colle les réponses à "pays_abrev" et "country"

    ```{r}
    dt$ville_pays <- paste0(dt$pays_abrev,"_",dt$embarked)
    unique(factor(dt$pays_abrev))
    ```
:::

------------------------------------------------------------------------

**Exercice 2 : Tables**

::: incremental
-   Combien de survivant·e·s ? Y a-t-il des valeurs manquantes ?

    ```{r}
    library(knitr)
    table(dt$survived, useNA = "always")
    ```

-   Combien de survivant·e·s par sexe ?

    ```{r}
    kable(table(dt$survived,dt$gender, useNA = "always"))
    ```

-   Les femmes ont-elles significativement plus survécues que les hommes ? Utilisez des pourcentages lignes ou colonnes, et un test du chi²

    ```{r}
    library(questionr)
    kable(lprop(table(dt$survived,dt$gender)))
    kable(cprop(table(dt$survived,dt$gender)))  
    chisq.test(dt$survived,dt$gender)  
    ```
:::

------------------------------------------------------------------------

**Exercice 3 :** Pour aller plus loin :

::: incremental
-   Moyenne d'âge à bord ? Par sexe ?

    ```{r}
    # Problème de variables
    class(dt$age)
    dt[c(5:15),]$age
    dt$age_num <- sub(",",".",dt$age)
    class(dt$age_num)
    dt$age_num <- as.numeric(dt$age_num)
    class(dt$age_num)
    dt[c(5:15),]$age_num

    # Les moyennes
    mean(dt$age_num)
    mean(dt$age_num, na.rm = T )

    femme <- dt[dt$gender == "female",]
    mean(femme$age_num, na.rm = T )


    mean(dt[dt$gender == "female",]$age_num, na.rm = T )
    mean(dt[dt$gender == "male",]$age_num, na.rm = T )

    library(tidyverse)
    dt2 <- dt %>% 
      group_by(gender) %>%
      summarise(moyenne = mean(age_num, na.rm = T ))
    dt2


    ```

-   Prix moyen du ticket ? par pays ?

    ```{r}

    dt3 <- dt %>% 
      mutate(prix = as.numeric(sub(",",".",dt$age))) %>% 
      group_by(country) %>% 
      summarise(moyenne = mean(age_num, na.rm = T )) %>% 
      arrange(moyenne)
    library(DT)
    DT::datatable(dt3)
    ```

-   Faire une représentation graphique rapide de une ou plusieurs variables de votre choix

    ```{r}
    dt4 <- dt %>% 
      group_by(class,gender,survived) %>% 
      summarise(nombre = n())

    dt5 <- dt %>% 
      group_by(class,gender) %>% 
      summarise(total = n())

    dt6 <- dt4 %>% 
      left_join(dt5) %>% 
      mutate(taux_survie = (nombre/total)*100) %>% 
      filter(survived == "yes") %>% 
      select(class, gender, taux_survie)


    ggplot(data=dt6, aes(x=class, y=taux_survie, fill=gender)) +
      geom_bar(stat="identity", position=position_dodge())
    ```
:::

## Atelier méthodes quantitatives

<br>

Utilisez un des jeux de données suivants pour imaginer une question, réfléchir à comment vous pourriez y répondre, vérifiez si les données vous permettent de le faire et tentez d'y répondre puis réfléchir aux nouvelles hypothèses que vos résultats ouvrent.

```{r}
library(questionr)
# data(fecondite)
# data(happy)
# data(hdv2003)
# data(rp2012)
# ou Titanic
```

## Vu en cours :

<br>

**La fonction ifelse :**

DATA\$NOUV_VAR \<- ifelse(CONDITIONS , "Valeurs si succès", "Valeurs si echec")

*Exemple*

```{r}
library(tidyverse)
library(questionr)
data(hdv2003)

# Variable dichotomique
hdv2003 <- hdv2003 %>% 
  mutate(freres_soeurs_dicho = ifelse(freres.soeurs == 0, "Enfant_Unique","Freres.Ou.Soeurs"))
table(hdv2003$freres_soeurs_dicho)

# Variable avec 3 catégories
hdv2003 <- hdv2003 %>% 
  mutate(type_famille = ifelse(freres.soeurs == 0, "Enfant_Unique",
                               ifelse(freres.soeurs %in% c(1:3), "Famille_Tradi",
                                      "Famille_Nombreuse")))
table(hdv2003$type_famille)
```

## Semaine prochaine

<br>

-   Présentation des résultats de l'atelier

    -   Quelle question de départ ?

    -   Réponse

    -   Limite de la recherche

    -   Ouverture

-   Début du cours : Introduction aux analyses longitudinales

    -   Questions de recherches

    -   Données

    -   Méthodes

# 
